【裁判字號】    98,訴,1440
【裁判日期】    990427
【裁判案由】    拆屋還地等
【裁判全文】
臺灣桃園地方法院民事判決              98年度訴字第1440號
原      告  黃建勳
訴訟代理人  梁秉慧
被      告  洪沛孺原名洪雅玲.
訴訟代理人  廖國訓律師
複  代理人  翁偉傑律師
被      告  黃梓豪原名黃銀益.
上列當事人間請求拆屋還地等事件，本院於民國99年3 月29日言
詞辯論終結，判決如下：
    主      文
原告之訴及假執行聲請均駁回。
訴訟費用由原告負擔。
    事實及理由
壹、程序部分：
一、按訴狀送達後，原告不得將原訴變更或追加他訴。但被告同
    意者，或擴張或減縮應受判決事項之聲明者，不在此限。被
    告於訴之變更或追加無異議，而為本案之言詞辯論者，視為
    同意變更或追加。民事訴訟法第255 條第1 項但書第1 款、
    第2 款、第2 項定有明文。經查，原告起訴請求拆屋還地；
    及起訴前5 年暨起訴後至清償日止相當於租金之不當得利。
    惟於本院審理中除追加黃梓豪為被告外，並先後變更聲明如
    附表一所示。以上或屬追加當事人，或屬減縮或擴張訴之聲
    明，且被告均無異議而為本案之言詞辯論，合於上揭規定，
    應予准許。
二、被告洪沛孺經合法通知，未於最後言詞辯論期日到場，核無
    民事訴訟法第386 條各款所列情形，應依原告聲請，准由其
    一造辯論而為判決。
貳、實體部分：
一、原告主張：(一)坐落於桃園縣大溪鎮○○段尾寮小段882地號
    土地（下稱系爭土地），為原告與被告黃梓豪及訴外人黃建
    民三兄弟所共有，應有部分各3 分之1 ，共有人間並無分管
    協議。詎被告未得原告同意，擅自於桃園縣大溪地政事務所
    複丈成果圖（下稱附圖）所示A 部分土地（下稱A 土地）上
    搭蓋房屋（下稱A 房屋），又占用B 部分空地（下稱B 土地
    ) ，復於C 部分土地（下稱C 土地）上種植菜園（下稱C 菜
    園），無權占用附圖A 、B 、C 土地，顯已侵害原告所有權
    行使，爰依民法第767 條物上請求權及第184 條侵權行為規
    定起訴，請求被告拆除A 房屋，並除去C 菜園上農作物將土
    地返還於原告。(二)又被告無權占用A 、B 、C 土地，致原告
    受有相當於租金之損害，原告得按應有部分，依民法第179
    條規定，請求原告返還起訴前5 年及起訴後應按月給付相當
    於租金之不當得利。(三)否認被告所提出黃進松同意書之真正
    。縱係真正，惟使用借貸係債權契約，原告請求終止該契約
    。並聲明：1.如附表第三次變更聲明所示；願供擔保請准宣
    告假執行。
二、被告則以：(一)附圖A 房屋係被告黃梓豪約於民國84、85年間
    即已興建完成。被告洪佩孺於89年9 月才與被告黃梓豪結婚
    ，A 房屋非被告洪佩孺所興建，原告對被告洪佩孺請求拆屋
    還地，顯無理由。(二)附圖C 菜園係被告黃梓豪所搭建，被告
    洪佩孺係依黃梓豪指示管理菜園而已。(三)系爭土地原為原告
    與被告黃梓豪之父即已歿之訴外人黃進松所有，88年5 月間
    黃進松死亡後，由被告黃梓豪、原告及黃建民因繼承取得應
    有部分各3 分之1 。黃進松生前堅持祖產不能分家，擔心自
    己百年後原告與被告黃梓豪兄弟鬩牆，同意被告黃梓豪於系
    爭土地上搭蓋房屋、菜園，以維兄弟不分家家訓，詎黃進松
    死後不久，原告即因分產而興訟。(四)被告黃梓豪為系爭土地
    共有人之一，得就系爭土地使用、收益。系爭土地原所有人
    黃進松生前同意被告黃梓豪於系爭土地上搭建房屋及菜園，
    可視為黃進松有授與被告黃梓豪可在系爭土地上無償使用搭
    蓋房屋之意思表示，被告黃梓豪對系爭土地有占有本權，原
    告明知黃進松同意被告黃梓豪搭建房舍及菜園，且於被告黃
    梓豪搭建房屋時，無反對之意思，待房屋搭建後後始提出拆
    屋還地訴訟，顯有民法第148 條權利濫用之嫌。(五)縱認系爭
    土地非黃進松生前無償提供被告黃梓豪無償使用，並興建系
    爭房屋。亦應認係被告黃梓豪基於共有人間分管協議所興建
    ，故被告黃梓豪非無權占用，而被告洪佩孺係基於被告黃梓
    豪指示下使用，亦非無權占用等語，資為抗辯。(六)並答辯聲
    明：1.原告之訴駁回。2.如受不利判決請准供擔保免予宣告
    假執行。
參、本件不爭執事項
一、系爭土地原為黃進松所有，黃進松於88年5 月10日死亡，其
    繼承人有原告、被告黃梓豪、黃建民及呂阿杏、黃素卿、黃
    素珠、黃素美共七人，有死亡證明書及遺產分割協議書在卷
    可稽（見本院卷第10頁、85頁至87頁）。
二、黃進松之全体繼承人同意，系爭土地分歸原告及被告黃梓豪
    及黃建民三人共同繼承，應有部分各3 分之1 ，有系爭土地
    登記謄本及異動索引證明及上開遺產分割協議書各1 份在卷
    可稽（見本院卷第38頁至第41頁、第78頁至第79頁）。
三、系爭土地上如附圖所示A 房屋，係被告黃梓豪約於84年、85
    年間興建，該房屋門牌號碼為桃園縣大溪鎮美華里12鄰小角
    仔14 -51號，有稅籍證明書可證（見本院卷第49頁至第50頁
    ），A房屋為違章建築。
四、附圖所示A 房屋、B 空地及C 菜園，目前為被告黃梓豪、洪
    佩孺占有使用。
肆、本院判斷
一、被告黃梓豪興建A房屋，是否無權占用？
  (一)原告雖否認黃進松生前有同意被告黃梓豪興建A 房屋，並主
    張無權占用云云。然查，證人黃建民於本院審理中具結證稱
    ：「．．我父親在世時，我的印象是大概是83年或84年間就
    有在系爭土地上蓋二間房子，當時就叫原告監工二間房子，
    該二間房子一間是原告住，一間是我住，至於被告黃梓豪那
    一間是我父親同意被告黃梓豪在系爭土地上蓋房子，並依當
    時房屋之現況各自使用系爭土地」等語明確（見本院卷第14
    0 頁背面）；再審閱，被告所提出黃進松簽名之同意書內容
    記載：「同意黃銀益（即被告黃梓豪）於系爭土地上興建房
    屋（門牌住址：大溪鎮美華里12鄰小角仔14之51號）；上開
    房屋及前後周圍土地為黃銀益所有」等語（見本院卷第13頁
    ）；而上開同意書復經證人黃建民證稱：「這同意書是誰寫
    的？（提示本院卷第13頁同意書）上面的簽名是我爸爸黃進
    松的字」等語綦詳（見本院卷第80頁背面）；按該證人為原
    告與被告黃梓豪之兄弟，應無故意偏袒一方故為不實證言之
    必要；且該證人證言與書證相符，其證言應堪採信。準此，
    原告主張黃進松生前有同意被告黃梓豪興建A 房屋之事實，
    堪可採信。
  (二)依上開有黃進松同意書內容，黃進松生前同意被告黃梓豪於
    系爭土地上無償興建A 房屋，應認渠等間成立使用借貸關係
    。黃進松死後，其全体繼承人協議由原告及被告黃梓豪、黃
    建民繼承系爭土地，有遺產分割協議書在卷可稽（見本院卷
    第85頁至87頁），自應由原告與被告黃梓豪及黃建民三兄弟
    繼承上開權利義務關係，是被告占用附圖所示A 、B 、C 土
    地，係源於被告黃梓豪與黃進松間之使用借貸契約。原告主
    張被告黃梓豪無權占用附圖所示A 、B 、C 土地，即無足取
    。
二、原告主張終止使用借貸契約，有無理由？
  (一)按借用人應於契約所定期限屆滿時，返還借用物；未定期限
    者，應於依借貸之目的使用完畢時返還之。但經過相當時期
    ，可推定借用人已使用完畢者，貸與人亦得為返還之請求。
    借貸未定期限，亦不能依借貸之目的而定其期限者，貸與人
    得隨時請求返還借用物。民法第470 條定有明文。揆諸上開
    規定可知，使用借貸契約關係成立後，貸與人即負有提供借
    用物與借用人使用之義務，於契約存續中，原則上貸與人不
    得請求返還借用物。若未定期限者，應於依借貸之目的使用
    完畢時返還之。使用目的是否已完成，應就使用目的、經過
    期間、借用人經濟狀況，目前有無再使用之必要等一切情狀
    具体審酌之。又借用人縱已死亡，其與貸與人間之使用借貸
    關係並不當然消滅，貸與人僅得依同法第472 條第4 款規定
    ，向借用人全体繼承人終止使用借貸契約，在未合法終止契
    約前，自難謂此項使用借貸契約已消滅。
  (二)原告請求終止使用借貸契約，可否准許？茲應審究者，係黃
    進松生前提供系爭土地供被告黃梓豪興建A 房屋之目的為何
    ？及興建A 房屋之目的是否已完畢而定。經查，系爭土地面
    積共有3,953 平方公尺，被告黃梓豪按其應有部分面積約有
    1317.6平方公尺，有土地登記謄本可證（見本院卷第78頁）
    ，而附圖所示A 房屋面積為179 平方尺，B 空地面積114 平
    方公尺，C 菜園面積279 平方公尺，有附圖在卷足憑（見桃
    簡調卷第63頁），顯見被告黃梓豪占用面積尚不及其應有部
    分面積。而黃進松於生前除同意被告黃梓豪興建A 房屋外，
    尚同意原告及證人黃建民於系爭土地上各興建一間房屋，上
    述三間房屋係供原告、被告黃梓豪及黃建民三兄弟各自居住
    之事實，業據證人黃建民證述如上。足見黃進松生前同意原
    告與被告黃梓豪及黃建民三兄弟於系爭土地上各興建房屋一
    間，其目的顯係供原告與被告黃梓豪及黃建民三兄弟分管使
    用系爭土地。本院審酌，系爭房屋係約於84年、85年間興建
    完成迄今約為15年左右，有房屋稅籍證明書可佐，其屋齡並
    非甚久；且原告及黃建民目前均各有一間房屋坐落於系爭土
    地上居住使用，原告既迄未舉證證明被告黃梓豪就系爭土地
    之使用目的已完畢，是其主張終止上開使用借貸契約，尚乏
    所據。從而，被告黃梓豪使用附圖A 、B 、C 土地既係基於
    仍屬上開使用借貸契約而來，尚難認係無權占有。原告請求
    被告黃梓豪拆屋還地及返還不當得利，均屬無據。
  (三)另被告洪佩孺為被告黃梓豪之配偶，而系爭房屋係被告黃梓
    豪約於84年、85年間所興建，並非被告洪佩孺所興建之事實
    ，為兩造所不爭執，A 房屋既非被告洪佩孺所興建，其並無
    處分權，原告請求被告洪佩孺拆除A 房屋，顯無理由。另被
    告洪佩孺係基於被告黃梓豪指示而占用、管理A 房屋，B 土
    地、C 菜園，應係居於占有輔助人地位，然被告黃梓豪並非
    無權占用，已如前述。則被告洪佩孺為占有輔助人，亦非無
    權占用，亦不構成不當得利。準此，原告請求被告洪佩孺拆
    屋還地及返還不當得利，亦屬無據。
三、綜上，原告本於民法物上請求權及侵權行為及不當得利之規
    定，請求被告拆屋還地及給付相當於不當得利之租金，顯無
    理由，不應准許。原告之訴既經駁回，其假執行聲請亦失所
    附麗，應併予駁回。
四、兩造其餘攻擊、防禦方法及提出之證據，於判決結果無礙，
    爰不一一論述。
五、據上論結，本件原告之訴為無理由，依民事訴訟法第78條、
    第385條第1項前段，判決如主文。
中    華    民    國    99    年    4     月    27    日
                        民事第二庭法  官    張金柱
附表－原告各項請求明細表
┌─┬────┬──────┬───────┬────────┬────────┐
│編│項目    │起訴請求    │第一次變更後請│第二次變更後請求│第三次變更後請求│
│號│        │            │求（追加被告黃│（見本院卷第73頁│（見本院卷第139 │
│  │        │            │梓豪，見本院卷│）              │、150 頁）      │
│  │        │            │第19頁）      │                │                │
├─┼────┼──────┼───────┼────────┼────────┤
│1 │拆屋還地│被告洪沛孺應│被告應將坐落系│同左            │被告應將坐落系爭│
│  │        │將坐落系爭土│爭土地之地上物│                │土地上如附圖所示│
│  │        │地之地上物拆│拆除，將土地騰│                │編號A 房屋、C 菜│
│  │        │除，種菜面積│空返還原告暨共│                │園拆除，並將A 、│
│  │        │約300 平方公│有人。        │                │B 、C 土地騰空返│
│  │        │尺（以地政事│              │                │還原告及其他共有│
│  │        │務所測量為準│              │                │人。            │
│  │        │），將土地騰│              │                │                │
│  │        │空返還原告暨│              │                │                │
│  │        │共有人。    │              │                │                │
├─┼────┼──────┼───────┼────────┼────────┤
│2 │起訴前5 │被告洪沛孺應│被告應連帶賠償│被告應返還原告相│被告應返還原告相│
│  │年不當得│返還原告27萬│原告27萬元，及│當於租金之不當得│當於租金之不當得│
│  │利租金  │元，及自起訴│自起訴狀繕本送│利19萬3,879 元，│利2 萬9,250 元，│
│  │        │狀繕本送達翌│達翌日起至清償│及自起訴狀繕本送│及自起訴狀繕本送│
│  │        │日起至清償日│日止按年息百分│達翌日起至清償日│達翌日起至清償日│
│  │        │止按年息百分│之5 計算利息。│止按年息百分之5 │止按年息百分之5 │
│  │        │之5 計算利息│              │計算利息。      │計算利息。      │
│  │        │。          │              │                │                │
├─┼────┼──────┼───────┼────────┼────────┤
│3 │起訴後迄│被告洪沛孺應│被告應自起訴狀│被告應自起訴狀繕│被告應自起訴狀繕│
│  │清償日止│自起訴狀繕本│繕本送達翌日起│本送達翌日起至清│本送達翌日起至清│
│  │不當得利│送達翌日起至│至清償日止，按│償日止，按月給付│償日止，按月給付│
│  │租金    │清償日止，按│月給付相當於租│相當於租金之不當│相當於租金之不當│
│  │        │月給付相當於│金之不當得利5 │得利4,131 元。  │得利5,850元。   │
│  │        │租金之不當得│千元。        │                │                │
│  │        │利5 千元。  │              │                │                │
├─┴────┴──────┴───────┴────────┴────────┤
│說明：                                                                        │
│(一)原告第二次變更後請求之相當於租金之不當得利，誤依系爭土地「公告現值百分之10」│
│  計算不當得利（按原告雖具狀稱係按「公告地價」計算，然經核對其所附之地價第二類│
│  謄本，係誤按「公告現值」計算，見本院卷第75頁至77頁）。                      │
│(二)經本院闡明後，原告第三次變更後請求之不當得利租金，請求更正改依「申報地價」計│
│  算（見本院卷第150 頁背面，原告僅請求改依「申報地價」計算，未請求依「申報地價│
│  百分之10」計算），經核計其請求金額如下：                                    │
│  1.起訴前5 年：被告應返還原告不當得利2 萬9,250 元。                          │
│    (1)93年度至95年度（土地申報地價每平方公尺256 元）：                        │
│      256 元×572 平方公尺×1/3（267/365 ＋2年） ＝13萬3,330元                │
│    (2)96年度至98年度（土地申報地價每平方公尺368 元）：                        │
│      368 元×572 平方公尺×1/3 ×（2年＋98/365）＝15萬9,170元                │
│    (3)13,333＋15,917＝29,250（元）                                            │
│  2.起訴後迄清償日止：被告按月應給付5,850 元。                                │
│    368 元×572 平方公尺×1/3 ÷12（月）=5,850 元                             │
└───────────────────────────────────────┘
附件－複丈成果圖乙份。
如對本判決上訴，須於判決送達後20日內向本院提出上訴狀
以上正本證明與原本無異。
中    華    民    國    99    年    4     月    27    日
                            書記官  陳美宜

司法院資訊處製作；財團法人民間司法改革基金會備份。
